臺灣高等法院花蓮分院刑事判決　　　　　　九十三年度上更(一)字第四七號
　　上　訴　人
　　即　自訴人　丙○○
　　擔當自訴人　崔紀鎮檢察官
　　被　　　告　己○○
　　被　　　告　乙○○
　　被　　　告　甲○○
　　被　　　告　丁○○
　　被　　　告　戊○○
右上訴人因被告等偽造文書等案件，不服臺灣臺東地方法院九十二年度自字第四號中
華民國九十二年八月二十九日第一審判決，提起上訴，經最高法院發回，本院判決如
左：
    主  文
上訴駁回。
    理  由
一、上訴意旨略以：上訴人即自訴人（下稱上訴人）主張臺灣綠島監獄就受刑人訂閱
    之報紙例行於每日上午十時、十二時各一次送給受刑人，被告己○○、乙○○、
    甲○○、丁○○、戊○○竟於民國九十一年十一月九日、十日、十七日就自訴人
    訂閱之「自由時報」，遲至各該日下午二時過後，始送至上訴人，致其無法閱覽
    之行為，因認被告等人就此部分涉有刑法第三百三十五條普通侵占，同法第三百
    三十六條第一項因公務、公益侵占之罪嫌侵占罪嫌云云。
二、按犯罪之被害人得提起自訴，刑事訴訟法第三百十九條第一項定有明文。次按犯
    罪之被害人，固得依刑事訴訟法第三百十九條提起自訴，惟此之被害人，係指犯
    罪當時之直接被害人而言，其非犯罪當時之直接被害人，依法即不得提起自訴（
    最高法院著有二十五年上字第一三○五號、二十六年渝上字第八九三號等判例可
    供參照）。且犯罪之被害人得提起自訴，刑事訴訟法第三百十九條第一項前段定
    之真意必須係因犯罪而被害之人，始得提起自訴，該條項所稱犯罪之被害人，以
    因犯罪而直接被害之人為限，於財產法益被侵害時，必須其財產之所有權或對於
    該財產有事實上管領力之人，因他人之犯罪行為，而其管領權受有侵害時，始能
    認為直接被害之人。倘法院經已查明其並非因犯罪而直接被害之人，即應逕予諭
    知不受理之判決。另按刑法之侵占罪以行為人意圖為自己不法之所有為構成要件
    ，即須行為人於持有狀態繼續中，擅自處分，或易持有為所有之意思，而逕為所
    有人之行為，而逕為所有人之行為時，其犯罪始成立，最高法院八十八年度台上
    字第九十年度台上字第一一一四號判決意旨可參。
三、前揭自訴意旨訊據被告甲○○、丁○○、戊○○固坦於前揭時間晚送報紙給被告
    ，惟堅詞否認犯行，辯稱：是班機延誤所致等語。經查：九十一年十一月九日、
    十日、十七日華信航空公司航機皆正常起降，自由時報亦於第一航班寄達，無延
    誤情形，有華信航空公司台東營業站九十三年七月二十一日東營(93)字第九三○
    七○○一號函可佐，是以，被告辯稱是班機延誤即無可採信。惟再查：上訴人在
    原審自承：他們有要拿給我，我說你們說我違規，那我就服從，所以我拒絕拿報
    紙等語（原審卷第一一一頁），於本院審理時復陳明：被告等人九十一年十一月
    九日、十日、十七日都有給我報紙，但時間超過下午二時，我拒收等情（本院卷
    第五十八頁），則顯見被告等人確有將上訴人所訂閱之「自由時報」於九十一年
    十一月九日、十日、十七日交予上訴人，而為上訴人拒收之事實已堪認定，則依
    前最高法院意旨，與侵占罪之犯罪構成要件有間，僅係監獄內部管理當否之問題
    ，尚難構成侵占罪，被告等人既未構成犯罪，則上訴人即非刑事訴法第三百十九
    條所指之犯罪被害人自明，依法不得提起自訴。
四、按不得提起自訴而提起者，應諭知不受理之判決，刑事訴訟法第三百三十四條、
    第三百四十三條、定有明文。原審就上訴人即自訴人自訴被告己○○、乙○○、
    甲○○、丁○○、戊○○等人涉犯侵占罪嫌部分，認自訴人並非本罪之直接被害
    人，而就此部分不經言詞辯論，諭知不受理之判決。經核與法並無不合，上訴人
    即自訴人此部分上訴為無理由，應予駁回。
五、被告己○○、乙○○、甲○○經合法傳喚，無正當理由不到庭，爰不待其陳述而
    為判決。
據上論斷，應依刑事訴訟法第三百六十八條，判決如主文。
中      華      民      國      九十三      年     八     月   二十六   日
                                    審判長法官  謝  志  揚
                                          法官  莊  謙  崇
                                          法官  陳  淑  媛
右正本證明與原本無異。
自訴人如不服本判決，應於送達後十日內，向本院提出上訴狀。其未敘述理由者，並
應於提出上訴狀後十日內向本院補提理由狀(須附繕本)。
                                        書記官  邱  廣  譽
中      華      民      國      九十三      年     八     月   二十七   日
